最　高　行　政　法　院　判　決　　　　　　　　　　九十三年度判字第六四三號
　　上　訴　人　甲○○（即祭祀公業進茂公管理人）
　　被 上訴 人　臺北市政府
　　代　表　人　乙○○
右當事人間因有關土地事務事件，上訴人對於中華民國九十一年十二月三十日臺北高
等行政法院九十一年度訴字第一六四三號判決，提起上訴，本院判決如左：
　　主  文
上訴駁回。
上訴審訴訟費用由上訴人負擔。
　　理  由
一、本件上訴人主張：（一）依最高法院三十九年台上字第三六四號、七十四年台上
    字第一三五九號及七十四年台抗字四○號判例意旨，祭祀公業進茂公並非法人，
    故本件原審起訴狀當事人欄內載明「甲○○（即祭祀公業進茂公管理人）」，即
    係上訴人行使祭祀公業進茂公之權利義務，即無當事人不適格之問題。原判決謂
    「訴願決定之對象係祭祀公業進茂公，與上訴人係兩個不同之權利義務主體，縱
    上訴人係祭祀公業進茂公之管理人，亦不能以其個人身分，對不同之法人人格之
    行政爭訟事件為任何主張或訴訟行為」，顯屬誤解法律。（二）依前開最高法院
    七十四年台抗字第四○號判例意旨觀之，原審如對當事人適格與否有疑議，似應
    屬「祇須於當事人欄內予以改列」之可補正事項，非如原判決所謂「該事項係屬
    無法補正之事項」，是原判決認事用法顯有錯誤。（三）依行政訴訟法第四條第
    一項規定，被上訴人八十九年二月二十二日府地重字第八九○○五五六五○○號
    函為「準行政行為」，非如原判決所稱係單純意思通知，依法仍為行政處分之一
    種，具法律上效力，當得為訴願之客體。（四）本件被上訴人之請求，已罹於時
    效而消滅，須由上訴人依法提起訴願或行政訴訟撤銷其效力。原判決認定前開被
    上訴人函非屬行政處分顯然錯誤，為此求為廢棄原判決並撤銷原處分。
二、被上訴人則以：本件上訴人針對被上訴人八十九年二月二十二日府地重字第八九
    ○○五五六五○○號函提起訴願，經查該函僅就欠繳多分配土地差額地價之事實
    加以敘述，並通知促其繳納以免遭受法院強制執行，因無發生公法上之效力，尚
    非屬行政處分，從而不得對之提起訴願，上訴人於訴願遭駁回後提起行政訴訟，
    旋經原審認非行政處分，依行政訴訟法第四條第一項及鈞院四十四年判字第十八
    號、六十二年裁字第四十一號判例意旨駁回，並無違誤，上訴人所陳顯無理由等
    語，資為抗辯。
三、原審斟酌全辯論意旨及調查證據之結果，以：（一）按提起任何訴訟，請求法院
    裁判，均應以有權利保護必要為前提，具備權利保護必要者，其起訴始有值得權
    利保護之利益存在，故又稱為訴之利益，是上訴人之訴，依其所訴之事實，係欠
    缺權利保護必要者，即屬無訴之利益，在法律上顯無理由，行政法院得不經言詞
    辯論，逕以判決駁回之，行政訴訟法第一百零七條第三項定有明文。又按法人為
    法律上之獨立人格者，其與法人代表人之自然人，係個別之權利義務主體，不容
    混為一談，最高行政法院五十年判字第一一○號著有判例。經查上訴人係以其個
    人名義向本院提起行政訴訟，然臺北市土地重劃大隊七十三年十月二十四日北市
    地重三字第四一六○號函、被上訴人八十九年二月二十二日府地重字第八九○○
    五五六五○○號函及訴願決定之對象係祭祀公業進茂公，與上訴人係兩個不同之
    權利義務主體，縱上訴人係祭祀公業進茂公之管理人，亦不能以其個人身分，對
    不同之法人之行政爭訟事件為任何主張或訴訟行為，揆之首揭說明及判例意旨，
    其有當事人不適格之程序上不合法。而前開事項係屬無法補正之事項，是上訴人
    之訴，依其所訴之事實，在法律上顯無理由，依首開法條規定，自得不經言詞辯
    論，逕以判決駁回之。（二）臺北市土地重劃大隊七十三年十月二十四日北市地
    重三字第四一六○號函即命祭祀公業進茂公繳納差額地價新臺幣（以下同）二、
    一四三、三三二元，惟祭祀公業進茂公當時並未繳納上開款項，亦未循訴願、行
    政訴訟等行政爭訟途徑救濟，是該行政處分已告確定，祭祀公業進茂公即不得再
    行爭執，則祭祀公業進茂公與被上訴人間就祭祀公業進茂公應繳納差額地價之公
    法上權利義務關係即受該行政處分所規制，嗣後被上訴人對祭祀公業進茂公所為
    之函示如不再創設新的法律效果，即屬單純之意思通知，而不屬於以發生、變更
    或消滅公法上法律效果為目的之行政處分。經查被上訴人八十九年二月二十二日
    府地重字第八九○○五五六五○○號函僅係重複臺北市土地重劃大隊七十三年十
    月二十四日北市地重三字第四一六○號函意旨，即祭祀公業進茂公應速繳納差額
    地價，核其性質為單純之意思通知，並未另創設任何新的公法上法律效果，非屬
    行政處分之範疇，祭祀公業進茂公自不得對之提起訴願，訴願決定以該函並非行
    政處分，而不予受理，依行政訴訟法第四條第一項規定，及最高行政法院四十四
    年判字第十八號、六十二年裁字第四十一號判例意旨，要無不合，因而駁回上訴
    人於原審之訴。
四、按臺灣之祭祀公業並無當事人能力，故關於祭祀公業之訴訟，應由其派下全體起
    訴或被訴，但設有管理人者，得以該管理人名義起訴或被訴。關於祭祀公業之訴
    訟，以管理人名義起訴或被訴者，當事人欄應表明其為祭祀公業管理人，以表示
    其非以自己名義起訴或被訴。經查：臺北市土地重劃大隊於七十三年十月二十四
    日以北市地重三字第四一六○號函命祭祀公業進茂公繳納差額地價二、一四三、
    三三二元，惟祭祀公業進茂公當時並未繳納上開款項，亦未循訴願、行政訴訟等
    行政爭訟途徑循求救濟等情，為原審依法認定之事實，則被上訴人以八十九年二
    月二十二日府重字第八九○○五五六五○○號函通知祭祀公業進茂公於八十九年
    三月三十一日前繳納所欠款項，乃為執行前開行政處分所為之單純之意思通知，
    並未產生任何法律效果，自非行政處分，上訴人不得對之提起訴願及行政訴訟。
    上訴人雖據前開各詞提起上訴，惟查：本件被上訴人對上訴人所得請求給付之權
    利，縱如上訴人所主張已罹於時效而消滅，上訴人應如何對被上訴人行使抗辯權
    以拒絕給付，或循何種行政爭訟程序尋求救濟，與本件被上訴人函非為行政處分
    ，不得對之提起訴願、行政訴訟，非屬相同，尚難以上訴人得對被上訴人抗辯時
    效消滅或提起行政爭訟，即謂其得對本件函提起訴願、行政訴訟。至原判決以上
    訴人雖為祭祀公業進茂公之管理人，其與祭祀公業進茂公係屬不同之權利義務主
    體，上訴人以個人身分提起本件行政訴訟，為當事人不適格，而駁回其訴，揆之
    前開說明，原審此項理由非無瑕疵，惟原判決另又以被上訴人前開函非屬行政處
    分為由，駁回上訴人於原審之訴，核無不合，前開瑕疵對本件結論不生影響，原
    判決仍應予維持。上訴意旨指摘原判決違誤，求為廢棄，為無理由，應予駁回。
據上論結，本件上訴為無理由，爰依行政訴訟法第二百五十五條第一項、第九十八條
第三項前段，判決如主文。
中　　華　　民　　國　　九十三　　　年　　　五　　　　月　　　十九　　　日
                    最 高 行 政 法 院  第 二 庭
                                審 判 長 法  官　　　葉　振　權
                                         法  官      林　清　祥
                                         法  官　　　鍾  耀  光
                                         法  官　　　劉  鑫  楨
                                         法  官　　　吳  明  鴻
右  正  本  證  明  與  原  本  無  異
　　　　　　　　　　　　　　　　　　　　 法院書記官　阮  桂  芬
中　　華　　民　　國　　九十三　　　年　　　五　　　　月　　　十九　　　日
